【裁判字號】    95,台非,272
【裁判日期】    951031
【裁判案由】    違反台灣地區與大陸地區人民關係條例
【裁判全文】
最高法院刑事判決              九十五年度台非字第二七二號
上  訴  人  最高法院檢察署檢察總長
被      告  甲○○
上列上訴人因被告違反台灣地區與大陸地區人民關係條例案件，
對於台灣南投地方法院中華民國九十四年九月六日第一審確定判
決（九十四年度投刑簡字第四五六號，聲請簡易判決處刑案號：
台灣南投地方法院檢察署九十四年度撤緩偵字第一三號），認為
違法，提起非常上訴，本院判決如下：
    主  文
原判決撤銷。
本件免訴。
    理  由
非常上訴理由稱：「按判決不適用法則或適用不當者，為違背法
令；又同一案件曾經判決確定者，應諭知免訴之判決，刑事訴訟
法第三百七十八條、第三百零二條第一款分別定有明文。查本件
原判決以被告甲○○於九十一年八月間經年籍姓名不詳綽號『小
杰』之人之介紹，由甲○○充當人頭與大陸女子假結婚，使大陸
女子得以探親名義而掩飾進入台灣，甲○○因而可獲得每月新台
幣（以下同）三萬元之報酬並免費至大陸旅遊，甲○○應允，遂
與中國大陸廣西省女子秦麗麗基於行使使公務員登載不實文書之
概括犯意聯絡，於同年九月十六日在廣西省桂林市辦理假結婚手
續，並於同年十月七日持在大陸地區所製作之廣西壯族自治區桂
林市公證處之『結婚公證書』向海基會不知情之承辦人員羅裕燕
辦理認證手續，使羅裕燕核發海基會證明書予甲○○，致生損害
於海基會對於台灣男子與大陸女子結婚證書認證之正確性，甲○
○復於同年十月十五日持中國大陸廣西壯族自治區桂林市公證處
出具之假結婚證書及海基會出具之證明書，至南投縣名間鄉戶政
事務所（下稱名間戶政事務所）填寫『結婚登記申請書』向不知
情之承辦人員辦理結婚登記，致使該管公務員將該不實之事項登
載於職務上所掌公文書即戶籍登記簿（即記載其配偶為大陸地區
女子秦麗麗），足以生損害於名間戶政事務所對於戶政資料管理
及來台大陸女子管理之正確性，甲○○再於同年十月二十一日填
具『大陸地區人民進入台灣地區旅行證申請書』及『大陸地區人
民進入台灣地區保證書』，並檢具上開結婚證書及戶籍登記簿謄
本等資料，向入出境管理局以配偶來台探親為由，申請大陸地區
女子秦麗麗入境，致使入出境管理局不知情之該管公務員，審查
後於上開旅行證申請書之公文書上記載『民國九十一年九月十六
日結婚』事項，致生損害於入出境管理局對於管理大陸女子來台
之正確性，後秦麗麗因不明原因而未以探親名義掩飾進入台灣地
區等情。認被告所為係犯修正前台灣地區與大陸地區人民關係條
例第十五條第一款、第七十九條第一項、第三項之不得使大陸地
區人民非法進入台灣地區未遂罪及刑法第二百十四條、第二百十
六條之行使使公務員登載不實文書罪，依刑法第五十五條之規定
，從較重之不得使大陸地區人民非法進入台灣地區未遂罪處斷，
雖非無見。惟上開被告甲○○明知與大陸地區女子秦麗麗彼此間
並無結婚之真意，竟為圖賺取人頭費用，而於九十一年九月十六
日，在大陸地區廣西省桂林市公證處與秦麗麗登記結婚，並由甲
○○於九十一年十月七日，持大陸地區廣西壯族自治區桂林市公
證處所製作之結婚公證書，向海基會辦理認證手續，再基於使公
務員登載不實之犯意，於九十一年十月十五日，持上開結婚公證
書及海基會之證明文件，前往名間戶政事務所，填寫結婚登記申
請書申請辦理結婚之戶籍登記，致使該管公務員將甲○○與秦麗
麗假結婚之不實事項登載於戶籍登記簿之公文書，足生損害於名
間戶政事務所對於戶政資料管理之正確性等同一犯行，業經同上
法院於九十三年一月十五日，以九十三年度投刑簡字第五四號判
決，判處甲○○知為不實之事項，而使公務員登載於職務上所掌
公文書，足以生損害於公眾，處有期徒刑三月，如易科罰金，以
三百元折算一日，緩刑二年，並於九十三年二月十二日確定在案
，有被告之刑案資料查註紀錄表及該案判決書在卷可稽。本案自
為該確定判決既判力所及，依上開說明，應諭知免訴之判決。乃
原判決疏未查明，竟又為論罪科刑之實體判決，顯有判決適用法
則不當之違法。案經確定，爰依刑事訴訟法第四百四十一條、第
四百四十三條提起非常上訴，以資糾正。」等語。
本院按同一案件，曾經判決確定者，應諭知免訴之判決，刑事訴
訟法第三百零二條第一款定有明文。本件原判決以被告甲○○於
民國九十一年八月間經年籍姓名不詳綽號「小杰」之人之介紹，
由被告充當人頭與大陸女子假結婚，使大陸女子得以探親名義而
掩飾進入台灣，被告因而可獲得每月三萬元之報酬並免費至大陸
旅遊，被告應允，遂與中國大陸廣西省女子秦麗麗基於行使使公
務員登載不實文書之概括犯意聯絡，於同年九月十六日在廣西省
桂林市辦理假結婚手續，並於同年十月七日持在大陸地區所製作
之廣西壯族自治區桂林市公證處之「結婚公證書」向海基會不知
情之承辦人員羅裕燕辦理認證手續，使羅裕燕核發海基會證明書
予被告，致生損害於海基會對於台灣男子與大陸女子結婚證書認
證之正確性，被告復於同年十月十五日持中國大陸廣西壯族自治
區桂林市公證處出具之假結婚證書及海基會出具之證明書，至名
間鄉戶政事務所填寫「結婚登記申請書」向不知情之承辦人員辦
理結婚登記，致使該管公務員將該不實之事項登載於職務上所掌
公文書即戶籍登記簿（即記載其配偶為大陸地區女子秦麗麗），
足以生損害於名間戶政事務所對於戶政資料管理及來台大陸女子
管理之正確性，被告再於同年十月二十一日填具「大陸地區人民
進入台灣地區旅行證申請書」及「大陸地區人民進入台灣地區保
證書」，並檢具上開結婚證書及戶籍登記簿謄本等資料，向入出
境管理局以配偶來台探親為由，申請大陸地區女子秦麗麗入境，
致使入出境管理局不知情之該管公務員，審查後於上開旅行證申
請書之公文書上記載「民國九十一年九月十六日結婚」事項，致
生損害於入出境管理局對於管理大陸女子來台之正確性，後秦麗
麗因不明原因而未以探親名義掩飾進入台灣地區等情，認被告所
為係犯修正前台灣地區與大陸地區人民關係條例第十五條第一款
、第七十九條第一項、第三項之不得使大陸地區人民非法進入台
灣地區未遂罪及刑法第二百十四條、第二百十六條之行使使公務
員登載不實文書罪，依刑法第五十五條之規定，從較重之不得使
大陸地區人民非法進入台灣地區未遂罪處斷，雖非無見。惟上開
被告明知與大陸地區女子秦麗麗彼此間並無結婚之真意，竟為圖
賺取人頭費用，而於九十一年九月十六日，在大陸地區廣西省桂
林市公證處與秦麗麗登記結婚，並由被告於九十一年十月七日，
持大陸地區廣西壯族自治區桂林市公證處所製作之結婚公證書，
向海基會辦理認證手續，再基於使公務員登載不實之犯意，於九
十一年十月十五日，持上開結婚公證書及海基會之證明文件，前
往名間戶政事務所，填寫結婚登記申請書申請辦理結婚之戶籍登
記，致使該管公務員將被告與秦麗麗假結婚之不實事項登載於戶
籍登記簿之公文書，足生損害於名間戶政事務所對於戶政資料管
理之正確性等同一犯行，業經同上法院於九十三年一月十五日，
以九十三年度投刑簡字第五四號判決，判處被告明知為不實之事
項，而使公務員登載於職務上所掌公文書，足以生損害於公眾，
處有期徒刑三月，如易科罰金，以三百元折算一日，緩刑二年，
並於九十三年二月十二日確定在案，有被告之刑案資料查註紀錄
表及該案判決書在卷可稽。茲檢察官就此同一事實，連同違反不
得使大陸地區人民非法進入台灣地區，未遂部分，重複起訴，既
係實體上一罪及裁判上（牽連犯）一罪，原審未從程序上諭知免
訴，而逕為實體上科刑之判決，依前所述，自屬於法有違，且於
被告不利。案經確定，非常上訴執以指摘，為有理由。應由本院
將原判決撤銷，另行諭知免訴之判決，以資糾正。
據上論結，應依刑事訴訟法第四百四十七條第一項第一款、第三
百零二條第一款，判決如主文。
中    華    民    國  九十五  年    十    月  三十一  日
                      最高法院刑事第九庭
                          審判長法官  陳  正  庸
                                法官  賴  忠  星
                                法官  王  居  財
                                法官  林  開  任
                                法官  林  立  華
      本件正本證明與原本無異
                                      書  記  官
中    華    民    國  九十五  年   十一   月    九    日
                                                      V


司法院資訊處製作；財團法人民間司法改革基金會備份。
